【裁判字號】    94,交訴,94
【裁判日期】    950425
【裁判案由】    公共危險等
【裁判全文】
臺灣臺北地方法院刑事判決              94年度交訴字第94號
    公  訴  人  臺灣臺北地方法院檢察署檢察官
    被      告  陳奕欽
上列被告因公共危險罪案件，經檢察官提起公訴（94年度偵字第
17469號），本院判決如下：
    主  文
陳奕欽被訴肇事逃逸罪部分無罪。
被訴傷害罪部分不受理。
    理  由
甲、不受理部分:
一、公訴意旨略以: 被告陳奕欽係以駕駛公車為業，為從事駕駛
    業務之人，於民國93年9月15日晚間8時26分許，駕駛AH-615
    號之282號公車，行經臺北市○○街437之1號附近，因其前
    方適有甲○○駕駛車號NN5-369號重型機車行駛。陳奕欽遂
    欲超車後，靠右停於站牌處。陳奕欽本應注意汽車超車時，
    應顯示左方向燈並於前車左側保持半公尺以上之間隔，行至
    安全距離後，再顯示右方向燈駛入原行路線，而依當時情形
    又無不能注意之情事，竟仍疏於注意，而在超越甲○○所駕
    駛之上開機車後，未行至安全距離，即貿然駛入原行路線，
    導致甲○○上開機車左前側撞及陳奕欽所駕駛之公車右後側
    ，甲○○因此而跌倒，受有右膝挫傷、右手多處擦傷、右臉
    擦傷、右膝血腫等傷害，而認被告犯刑法第284條第2項前段
    之業務過失傷害罪。
二、按告訴乃論之罪，告訴人於第一審辯論終結前得撤回其告訴
    ，又告訴經撤回者，應諭知不受理之判決，刑事訴訟法第
    238條第1項、第303條第3款分別定有明文。
三、查本件告訴人甲○○告訴被告業務過失傷害案件，起訴書認
    係觸犯刑法第284條第2項前段之罪，依同法第287條規定，
    須告訴乃論。茲據告訴人於95年2月24日準備程序時當庭撤
    回告訴，有該日準備程序筆錄及撤回告訴狀在卷可按，依照
    首開說明，關於被告被訴業務過失傷害罪部分，爰不經言詞
    辯論，逕為諭知不受理之判決。
乙、無罪部分:
一、公訴意旨另略以: 被告陳奕欽於前開時、地，明知其駕駛動
    力交通工具肇事，因而造成甲○○受傷，竟基於肇事逃逸之
    故意，而逃離現場，認被告另犯有刑法第185條之4肇事逃逸
    罪。
二、(一)按犯罪事實應依證據認定之，無證據不得認定其犯罪事實
      ，刑事訴訟法第154條第2項定有明文。又所謂認定犯罪事
      實之證據，係指足以認定被告確有犯罪行為之積極證據而
      言，如未發現相當證據，或證據不足以證明，自不能以推
      測或擬制之方法，以為裁判基礎，最高法院40年台上字第
      86 號著有判例可稽。又「無罪推定」乃刑事司法程序上
      之基本原則，此種原則表現在刑事案件中，只是另一種形
      式表示負擔之法則。易言之，刑事案件之追訴，必須提出
      證據（舉證負擔），並需說服至無合理懷疑之地步（證明
      負擔），始能謂被告有罪。又此處所謂「合理的懷疑」是
      指在一切證據經過全部的比較或考慮後，審理事實的法官
      本於道義良知，對於該項證據有可以說出理由來的懷疑，
      此時對於追訴之事實，便不能信以為真，便應對被告作出
      無罪之判決。最高法院88年台上字第954號判決亦認「認
      定犯罪事實所憑之證據，雖不以直接證據為限，間接證據
      亦包括在內，然而無論直接證據或間接證據，其為訴訟上
      之證明，須於通常一般人均不致有所懷疑，而得確信為真
      實之程度者，始得據為有罪之認定，倘其證明尚未到達此
      一程度，而有合理之懷疑存在時，即難遽採為不利被告之
      認定」，即採此一見解。
    (二)在遠古糾問制度下，被告乃訴訟之客體，法官為被告之辯
      護人，被告自無防禦權可言。但隨著法治國思想之發展，
      於現代職權主義及當事人主義之刑事訴訟制度中，依據「
      法治國自主原則」 (Autonomieprinzip)，被告漸獲得訴
      訟主體之地位。而法治國自主原則，源於確認人有自主能
      力，故憲法上之自主原則，有二層涵義:
      無罪推定原則:
        而無罪推定原則有雙重涵義: 其一，未有證據證明被告
        曾有犯罪事實以前，推定被告為無辜 (無罪)，易言之
        ，如沒有積極證據足資認定被告犯罪，被告即不得被認
        為有罪，此乃證據裁判原則；其二，證明被告有罪，必
        需無合理可疑，否則，即應對被告為有利之認定，此即
        罪疑有利被告原則。
      不自證己罪原則:
        即禁止被告背叛自己，而成為對己不利之證據方法，其
        涵義有二: 其一，關於被告自白之證據能力，賦予被告
        緘默權，且被告之緘默不得資為被告不利之認定；其二
        ，關於被告之自白，不得作為被告有罪之唯一證據，易
        言之，以限制被告自白對犯罪事實之證明力，來保護被
        告之人權。
    (三)依據以上原則，就現行法言，我國刑事訴訟法第161條第1
      項之規定「檢察官就被告犯罪事實，應負舉證責任，並指
      出其證明方法」。足徵，目前我國在以實現刑罰權為目的
      之刑事訴訟中，舉證責任原則上由作為國家機關之檢察官
      承擔。在刑事訴訟中，基於前述「被告受到有罪判決前被
      推定無罪」、「有疑時為被告利益」而判斷之原則，當事
      實存在與否不能證明時，檢察官要受到不利的判斷。易言
      之，檢察官所負之舉證責任，必須使法院達到有罪之確信
      ，方會對被告作出有罪之判決；倘若法院未達到有罪之確
      信，即應對被告作出無罪之判決。
三、公訴人認被告犯刑法第185條之4肇事逃逸罪無非係以證人陳
    嘉禾、甲○○、葉建民之證述、被告之供述、臺北醫學大學
    附設醫院診斷證明書、機車受損照片、臺北市○○○○○道
    路交通事故現場圖等為其主要論據。訊據被告陳奕欽則堅詞
    否認有何肇事逃逸罪嫌，辯稱: 伊當時並不知道擦撞到告訴
    人甲○○，也不知道其受傷等語。經查:
    (一)被告於事故發生後陳稱: 對方車子打滑 (地是濕的)，有
      聽到車子摔倒的聲音 (對方可能自摔)，我從右後照鏡得
      知，對方應該也沒有撞到我的車子等語，此有臺北市政府
      警察局信義分局交通分隊交通事故談話紀錄表在卷可按 (
      見94年度偵字第17469號卷第48頁)，足徵被告當時認為告
      訴人甲○○係因車子打滑摔倒，未認為係自己之過失所導
      致。
    (二)依據臺北市車輛行車事故鑑定委員會之鑑定意見書略以:
      依據現場甲○○同學現場目擊肇事經過及記下公車車號所
      作之筆錄，亦不排除公車在向右側靠站停車過程中，與機
      車有輕微接觸之可能，肇事時兩車均在行駛狀態，且當時
      係夜間又正值下雨影響視線，陳君駕駛之公車可能因停靠
      站區載客而未注意右方車輛保持安全間隔致右側行駛由方
      君騎乘之機車因被公車右後車身稍微接觸而失控；方君亦
      可能因下雨地面濕滑且該處為下坡彎道，致其看見公車由
      其左前方向右側逼近欲停靠站牌載客時，雖煞車仍反應不
      及而左後照鏡與公車右後車身輕微接觸後失控滑倒等語，
      有該鑑定意見書在卷可按 (見同前偵卷第89頁)。是以被
      告所駕駛之車輛，在與告訴人騎乘之機車輕微接觸時，是
      否有感覺到擦撞，不能無疑。換言之，如因輕微之擦撞，
      被告尚不知之，即難以事故之發生，去推斷被告必知肇事
      ；審酌當時係夜間，且因雨地面濕滑，自被告所駕車右後
      照鏡雖能看見告訴人滑倒，但至多僅係輕微擦撞所致，從
      而，被告不知係其肇事其可能性甚高，即足做為有罪合理
      之可疑，難認被告有何肇事逃逸之故意過失。
四、此外，本院復查無其他積極證據證明被告有何公訴人所指訴
    之肇事逃逸犯行，因不能證明被告犯罪，揆諸前開說明，此
    部分自應為被告無罪之諭知。
據上論斷，應依刑事訴訟法第303條第3款、第307條、第301條第
1項前段，判決如主文。
本案經檢察官李傳侯到庭執行職務
中    華    民    國    95    年    4     月    25    日
                  刑事第六庭審判長法  官  周占春
                                  法  官  林孟皇
                                  法  官  趙子榮
以上正本證明與原本無異。
如不服本判決，應於判決送達後10日內向本院提出上訴狀（應抄
附繕本）。告訴人或被害人如對於本判決不服者，應具備理由請
求檢察官上訴，其上訴期間之計算係以檢察官收受判決正本之日
期為準。
                                  書記官  陳怡君
中    華    民    國    95    年    4     月    26    日


司法院資訊處製作；財團法人民間司法改革基金會備份。
